臺灣高等法院民事判決　　　　　　　　 94年度家上字第217號
上　訴　人　甲○○
訴訟代理人　何乃隆律師
被　上訴人　乙○○
訴訟代理人　蔡欽源律師
　　　　　　吳巧玲律師
上列當事人間請求終止收養關係事件，上訴人對於中華民國94年
7 月15日臺灣臺北地方法院94年度親字第45號第一審判決提起上
訴，經本院於94年9月28日言詞辯論終結，判決如下：
    主      文
上訴駁回。
第二審訴訟費用由上訴人負擔。
    事實及理由
一、上訴人主張：上訴人因與被上訴人之生母黃可依結婚，為組
    成完整家庭，於90年 9月13日收養黃可依前婚所生子女，即
    被上訴人乙○○（原名王雅儒、女、71年11月 6日生、身分
    證統一編號：Ｚ000000000號）為養女，詎上訴人與黃可依因
    個性不合，發生家暴衝突，並已於93年12月24日協議離婚，
    是上訴人當初收養被上訴人之基礎已不復存在。又民國93年
    11月13日，上訴人發現黃可依與其所謂的「乾兒子」許臣君
    在客廳內摟摟抱抱，當場斥喝黃、許二人時，乙○○竟視上
    訴人為外人而大聲叫上訴人「滾出去」，對上訴人造成重大
    侮辱；93年12月 7日，乙○○並陪同黃可依到士林法院家事
    法庭，預備替黃可依証明上訴人為有暴力性格之人，令上訴
    人心灰意冷，不能再視乙○○如己出；且自93年11月13日，
    乙○○咒罵上訴人「滾出去」，迄上訴人與黃可依於93年12
    月24日協議離婚，及上訴人於同年月31日搬出為止，乙○○
    拒不跟上訴人說話，不曾正眼看過上訴人一眼，二人形同陌
    路，依破綻主義，均足構成兩造終止收養關係之「其他重大
    事由」。爰依民法第1081條第 6款所謂有難以維持收養關係
    之重大事由之規定，請求終止兩造間之收養關係等語。
二、被上訴人則以：被上訴人之生父王伯欽與生母黃可依因感情
    不睦，於被上訴人出生後不久之72年間即協議離婚，其後黃
    可依即與上訴人交往，是被上訴人從一歲牙牙學語之際，即
    視上訴人為生父，並以「爸爸」稱呼上訴人，嗣上訴人與被
    上訴人生母黃可依於87年間結婚，經上訴人積極爭取收養被
    上訴人，被上訴人亦以誠意說服生父，在取得生父同意後，
    始於90年11月12日經法院認可兩造之收養關係，是以上訴人
    之所以收養被上訴人，實係由於其對被上訴人之親情早已超
    越血緣關係，而與上訴人及生母黃可依間之婚姻關係無涉。
    茲上訴人雖與黃可依協議離婚，然依上訴人起訴狀所載，均
    係黃可依與上訴人間之細故爭執，兩造間實無不能或難以維
    持收養關係之重大事由等語，資為抗辯。
三、原審判決駁回上訴人本件請求，上訴人聲明不服，求為廢棄
    原判決，並判決終止兩造間之收養關係。被上訴人則求為駁
    回上訴。
四、上訴人主張其於90年 9月13日收養被上訴人為養女，有本院
    民事裁定及戶籍謄本為證，堪信為真正。茲所應審究者為兩
    造間有民法第一千零八十一條第六款之所謂不能或難以維持
    收養關係之重大事由。按養父母、養子女之一方，有其他重
    大事由時，法院因他方之請求，得宣告終止其收養關係，民
    法第一千零八十一條第六款定有明文。而事實是否重大，應
    依社會一般觀念，斟酌各種情形定之。經查：上訴人主張其
    當初收養被上訴人之主要原因，係因上訴人與被上訴人之生
    母黃可依結婚，為組成完整家庭，故而收養被上訴人，但上
    訴人已於93年12月24日與黃可依協議離婚，則上訴人當初收
    養被上訴人之基礎已不復存在，自應終止兩造間之收養關係
    云云。惟查上訴人與黃可依係於八十七年二月二十二日結婚
    ，有戶籍謄本在卷可稽，而上訴人早於渠等結婚前之84年間
    向台灣士林地方法院聲請收養被上訴人，經裁定駁回後，又
    向本院提起抗告，此有上訴人84年10月21日之民事抗告狀（
    詳參被上證一）可資證明，其後，上訴人復於90年間第二次
    向法院聲請收養被上訴人，至90年11月12日經法院認可，足
    見上訴人收養被上訴人，與上訴人、黃可依之婚姻無必然關
    係，上訴人主張其收養被上訴人，係由於上訴人與被上訴人
    之生母黃可依結婚之故，尚與事實不符，非可採信，退而言
    之，縱認上訴人收養被上訴人，係起因其與被上訴人之母結
    婚之故，然依前所述，終止收養關係，必須養父母，養子女
    之一方有重大事由，始得為之，然上訴人與被上訴人之母發
    生家庭暴力而離婚，係屬被上訴人之養父與生母間之婚姻發
    生破綻之另一問題，非屬養父與養女間之重大事由，仍不構
    成終止收養之法定原因，上訴人據此請求宣告終止收養關係
    ，自難准許。次查，被上訴人並未在生母黃可依與上訴人間
    之家暴事件審理程序中擔任證人，自亦無從為不利上訴人之
    證述等情，為兩造所不爭執，此亦不構成終止收養之原因。
    至於上訴人另稱：伊於93年11月13日發現黃可依與其乾兒子
    許臣君在客廳內摟摟抱抱，而斥喝黃、許二人時，乙○○大
    聲叫上訴人「滾出去」及自斯時起迄上訴人與黃可依於93
    年12月24日協議離婚，及上訴人於同年月31日搬出為止，被
    上訴人不跟上訴人說話，與被上訴人形同陌路云云，即使為
    真，依社會一般觀念，尚難以此遽認有造成兩造間親子感情
    已出現無法回復原來之狀態而維持有如親子般關係之破綻之
    其他重大事由存在，是上訴人主張兩造間有難以維持收養關
    係之重大事由存在，依民法第1081條第6款規定，請求終止
    其與被上訴人間之收養關係，為無理由，應予駁回。原審為
    上訴人敗訴之判決，於法並無違誤，上訴論旨指摘原判決不
    當，求予廢棄改判，為無理由，應駁回其上訴。
五、結論：上訴人之上訴為無理由，依法判決如主文。
中　　華　　民　　國　　94　　年　　10　　月　　12　　日
                  民事第十三庭審判長法  官  張宗權
                                    法　官　蕭艿菁
                                    法　官　陳永昌
正本係照原本作成。
如不服本判決，應於收受送達後20日內向本院提出上訴書狀，其
未表明上訴理由者，應於提出上訴後20日內向本院補提理由書狀
（均須按他造當事人之人數附繕本）上訴時應提出委任律師或具
有律師資格之人之委任狀；委任有律師資格者，另應附具律師資
格證書及釋明委任人與受任人有民事訴訟法第466條之一第一項
但書或第二項（詳附註）所定關係之釋明文書影本。
中　　華　　民　　國　　94　　年　　10　　月　　17　　日
                                    書記官  劉美垣
附註：
民事訴訟法第四百六十六條之一（第一項、第二項）：
對於第二審判決上訴，上訴人應委任律師為訴訟代理人。但上訴
人或其他法定代理人具有律師資格者，不在此限。
上訴人之配偶、三親等內之血親、二親等內之姻親，或上訴人為
法人、中央或地方機關時，其所屬專任人員具有律師資格並經法
院認為適當者，亦得為第三審訴訟代理人。
